臺灣新竹地方法院刑事判決
108年度金訴字第207號
公  訴  人  臺灣新竹地方檢察署檢察官
被      告  何嘉韋




輔 佐 人即
被告之配偶  蕭元嘉



指定辯護人  本院公設辯護人林建和  
上列被告因違反洗錢防制法等案件，經檢察官提起公訴（108年
度偵字第4387號）及移送併案審理（109年度少連偵字第5號），
本院判決如下：
    主  文
乙○○無罪。 
    理  由
一、公訴意旨略以：被告乙○○明知一般人無故取得他人金融帳戶
    使用之行徑常與財產犯罪密切相關，並可預見將金融帳戶之
    存摺、提款卡及密碼交付他人使用，可能遭他人使用為財產
    犯罪之工具，藉以取得贓款及掩飾犯行，逃避檢警人員追緝
    ，因而幫助他人從事詐欺取財犯罪，而掩飾或隱匿詐欺取財
    犯罪所得之本質、來源、去向、所在、所有權、處分權或其
    他權益，仍基於幫助詐欺取財及掩飾或隱匿特定犯罪所得之
    本質、來源、去向、所在、所有權、處分權或其他權益之不
    確定故意，竟於民國108年1月4日前某日，在不詳處所，將
    其所申設之兆豐國際商業銀行股份有限公司(下稱兆豐銀行)
    帳戶(帳號：00000000000號)之存摺及提款卡與密碼，提供
    真實姓名、年籍不詳之詐欺集團成員使用。嗣該詐欺集團成
    員取得上開兆豐銀行帳戶物件後，共同意圖為自己不法所有
    ，於附表編號2、3所示時間，以附表編號2、3所示之詐騙方
    式，使告訴人甲○○○、丙○○陷於錯誤，而匯款如附表編號2、
    3所示款項至被告前揭所申設之兆豐銀行帳戶內，得手後，
    旋遭詐欺集團成員提領一空。嗣經告訴人甲○○○、丙○○發覺
    受騙而報警處理，始悉上情。因認被告涉犯刑法第30條第1
    項、刑法第339條第1項之幫助詐欺取財及洗錢防制法第14條
    第1項、第2條第2款之洗錢（嗣更正為刑法第30條第1項、洗
    錢防制法第14條第1項、第2條第2款之幫助洗錢）罪嫌等語
    。
二、按犯罪事實應依證據認定之，無證據不得認定犯罪事實。又
    不能證明被告犯罪者，應諭知無罪之判決。刑事訴訟法第15
    4條第2項、第301條第1項分別定有明文。而事實之認定，應
    憑證據，如未能發現相當證據，或證據不足以證明，自不能
    以推測或擬制之方法，以為裁判基礎。再認定不利於被告之
    事實，須依積極證據，苟積極證據不足為不利於被告事實之
    認定時，即應為有利於被告之認定，更不必有何有利之證據
    。而認定犯罪事實所憑之證據，雖不以直接證據為限，間接
    證據亦包括在內；然而無論直接或間接證據，其為訴訟上之
    證明，須於通常一般之人均不致有所懷疑，而得確信其為真
    實之程度者，始得據為有罪之認定，倘其證明尚未達到此一
    程度，而有合理之懷疑存在，致無從為有罪之確信時，即應
    為無罪之判決。另刑事訴訟法第161條第1項規定，檢察官就
    被告犯罪事實，應負舉證責任，並指出證明之方法。因此，
    檢察官對於起訴之犯罪事實，應負提出證據及說服之實質舉
    證責任。倘其所提出之證據，不足為被告有罪之積極證明，
    或其指出證明之方法，無從說服法院以形成被告有罪之心證
    ，基於無罪推定之原則，自應為被告無罪之諭知。
三、公訴意旨認被告乙○○涉犯幫助詐欺取財、幫助洗錢罪嫌，無
    非係以：㈠被告於偵查中之供述；㈡證人即告訴人甲○○○於警
    詢時之證述、告訴人甲○○○提供之郵政跨行匯款申請書、金
    融機構聯防機制通報單、内政部警政署反詐騙案件紀錄表各
    1份；㈢證人即告訴人丙○○於警詢時之證述、告訴人丙○○提供
    之郵政跨行匯款申請書1份、手機通話紀錄擷取畫面1張、内
    政部警政署反詐騙案件紀錄表、新北市政府警察局中和分局
    景安派出所受理詐騙帳戶通報警示簡便格式表、金融機構聯
    防機制通報單各1份；㈣兆豐銀行108年6月10日兆銀總集中字
    第1080030092號函暨所附上開帳戶開戶基本資料、交易明細
    各1份等為其主要論據。　　
四、訊據被告乙○○固不爭執上開兆豐銀行帳戶為其所申設及告訴
    人甲○○○、丙○○因遭詐欺集團成員施以詐術而分別將受騙款
    項匯入上開帳戶等事實。惟堅決否認有何幫助詐欺取財或幫
    助洗錢犯行，並辯稱：我沒有把兆豐銀行帳戶存摺、提款卡
    交給別人，我搬家幾次把上開帳戶存摺、提款卡遺失，忘記
    何時不見的，我在108年1月份有用電話掛失存摺及提款卡，
    存摺是我請兆豐銀行補給我的等語。經查：
　㈠按刑法上幫助之行為，須有幫助他人犯罪之意思，如無此種
    故意，基於其他原因，以助成他人犯罪之結果，尚難以幫助
    論；且刑法關於犯罪之故意，不但直接故意，須犯人對於構
    成犯罪之事實具備明知及有意使其發生之兩個要件，即間接
    故意，亦須犯人對於構成犯罪之事實預見其發生，且其發生
    不違背犯人本意始成立。亦即，交付帳戶而幫助詐欺取財罪
    或幫助洗錢罪之成立，必須幫助人於行為時，明知或可得而
    知，被幫助人將持其所交付之帳戶向他人詐取財物或作為掩
    飾、隱匿犯罪所得去向及所在之犯罪工具，如出賣、出租或
    借用等情形，或能推論其有預知該帳戶被使用於詐取他人財
    物或作為掩飾、隱匿犯罪所得去向及所在之犯罪工具之可能
    ，始足當之；反之，如非基於自己自由意思而係因遺失或因
    被脅迫、遭詐欺等原因而交付，則既無幫助犯罪之意思，亦
    非認識收受其金融機構帳戶者將持以對他人從事詐欺取財或
    洗錢等財產犯罪而交付，顯然不能預測其帳戶將遭他人作為
    詐欺取財或洗錢等財產犯罪之工具，即不能以幫助詐欺取財
    罪或幫助洗錢罪相繩。
　㈡本件兆豐銀行帳戶確為被告所申請設立，且詐欺集團成員先
    於108年1月4日某時許，佯稱係告訴人甲○○○之友人「麗華」
    ，撥打告訴人甲○○○之電話，誆稱欲借款新臺幣（下同）10
    萬元（後來商定借款2萬8,000元）云云，致告訴人甲○○○陷
    於錯誤，而於同日下午3時許，依上開詐欺集團成員指示，
    至臺北市文山區之文山木新郵局臨櫃辦理匯款2萬8,000元至
    被告所有之上開兆豐銀行帳戶內，旋遭提領；又於108年1月
    4日下午1時30分許，佯稱係告訴人丙○○之姪女，撥打告訴人
    丙○○之電話，誆稱急需用錢，希望商借14萬元周轉（後來商
    定借款4萬元）云云，致告訴人丙○○陷於錯誤，而於同日下
    午2時49分許，依上開詐欺集團成員指示，至新北市中和區
    之中和大華郵局臨櫃辦理匯款4萬元至被告所有之上開兆豐
    銀行帳戶內，旋遭提領等情，業據證人即告訴人甲○○○、丙○○於警詢時陳述明確（見偵卷第8頁至第9頁、第10頁至第10
    頁反面），並有兆豐銀行108年6月10日兆銀總集中字第1080
    030092號函暨所附上開帳戶開戶基本資料、交易明細各1份
    （見偵卷第36頁至第38頁）、告訴人甲○○○提供之郵政跨行
    匯款申請書、内政部警政署反詐騙案件紀錄表、金融機構聯
    防機制通報單各1份（見偵卷第10頁至第13頁）、告訴人丙○○提供之郵政跨行匯款申請書1份、手機通話紀錄擷取畫面1
    張、内政部警政署反詐騙案件紀錄表、新北市政府警察局中
    和分局景安派出所受理詐騙帳戶通報警示簡便格式表、金融
    機構聯防機制通報單各1份（見偵卷第18頁至第22頁）在卷
    可稽，復為被告所不爭執，可堪認定。足徵被告上開帳戶確
    遭該詐欺集團成員用以充作詐騙後供告訴人甲○○○、丙○○匯
    款並進而提領以作為掩飾、隱匿犯罪所得去向及所在之犯罪
    工具無訛。
　㈢然而，此究僅足證明被告所持兆豐銀行帳戶確遭詐欺集團作
    為詐騙本件告訴人甲○○○、丙○○將金錢存入並提領之工具，
    且被告所持上開帳戶之提款卡及其設定之密碼亦已遭該集團
    成員知悉等情，至於詐欺集團取得被告帳戶提款卡及密碼之
    原因，容有多端，除有可能係被告個人出借或出賣帳戶與他
    人使用外，亦有可能係該帳戶存摺、提款卡遭竊或遺失，而
    輾轉流入詐欺集團成員之手。本件被告辯稱其於發現上開兆
    豐銀行帳戶存摺、提款卡遺失後，有在108年1月份掛失存摺
    及提款卡等語，觀諸兆豐銀行108年6月10日兆銀總集中字第
    1080030092號函暨所附上開帳戶之提款卡及存摺掛失清單各
    1份（見偵卷第36頁、第39頁至第40頁），被告確有在108年
    1月9日掛失上開帳戶提款卡及存摺，足見被告所辯屬實。如
    別無其他積極證據，自尚難僅以前揭告訴人甲○○○、丙○○遭
    詐騙之款項係受指示匯入上開帳戶並遭提領，即遽認被告有
    基於幫助詐欺取財或幫助洗錢之犯意而提供上開帳戶、提款
    卡、密碼作為詐欺取財及掩飾、隱匿犯罪所得去向及所在之
    犯罪工具之行為。　　
　㈣公訴意旨固指稱：從實施詐騙之人之角度而言，施詐者亦當
    知社會上一般正常之人帳戶存摺、提款卡如遭竊或遺失，渠
    等為防止竊得或拾得其存摺、提款卡之人盜領其存款或作為
    不法使用，必於發現後立即報警處理或向金融機構辦理掛失
    止付，施詐者在此認知下如仍以該帳戶作為犯罪工具，在向
    他人詐騙得手後，極可能因帳戶所有人辦理掛失止付而無法
    提領不法所得，故從事此等財產犯罪之詐欺集團成員，若非
    已與帳戶所有人約定不得報警或掛失，以確保其能自由使用
    該帳戶提款、轉帳，實不可能貿然利用該帳戶從事財產犯罪
    ，而冒無法取得詐欺贓款又可能遭查獲之風險。前開論理，
    固亦非無見。然而，在現今社會，帳戶所有人將存摺、提款
    卡交給他人代為保管或將密碼告知至親好友之情況，並非難
    以想像，故持有帳戶存摺、提款卡並知悉密碼之人並非絕對
    就是帳戶所有人；況車手在使用提款卡前，必先測試該卡是
    否可以正常存提款，故亦不會出現公訴人所稱無法提領贓款
    之情形。公訴意旨以上開推論認定本案被告既為帳戶所有人
    ，即必為交付帳戶存摺、提款卡及密碼供詐欺集團使用之人
    ，猶尚嫌速斷。
　㈤公訴意旨又指稱：被告在準備程序時供稱提供帳戶一個月可
    以賺3萬元等語，已就提供帳戶之報酬具體陳述，就其可具
    體說出3萬元金額觀之，顯非隨口胡亂陳述，應係確有其事
    ，故本案事證明確，被告所辯顯不可信。然查，被告持有中
    度身心障礙證明，且為智能障礙，業據被告陳述在案（見本
    院卷第43頁），並有中華民國身心障礙證明影本1份在卷可
    參（見偵卷第53頁至第54頁），參酌被告陳述內容（詳後述
    ），其是否具有一般人之正常陳述能力，已有可疑；而被告
    於本院行準備程序時係先主動陳述「我一個月不可能賺這麼
    多錢3萬元」等語，受命法官遂訊問被告上開陳述與本案關
    聯性為何，因被告未為具體回答，受命法官為確認被告真意
    ，進而訊問「是否有人跟你說提供帳戶可以賺3萬元，你就
    把帳戶提供出去？」，被告始為肯定之答覆，是被告並未主
    動提及提供帳戶一個月可以賺3萬元，且被告隨即又陳述「
    （問：是誰跟你說這些話？）詐騙集團，他們打給我我就接
    起來，它們自稱是我父親或母親，但我實際上父母已往生，
    他們說有賺錢的機會，要提供帳戶」、「（問：你是怎麼把
    帳戶交出去的？）我們搬家的時候存摺掉了，後來銀行打電
    話跟我說有不明的錢轉進來，那時銀行說帳戶被凍結」等語
    ，是被告始終未陳述確有將帳戶資料提供給他人，且其所述
    前後情節似有矛盾之處，又別無其他客觀事證佐證，陳述是
    否實在，亦有相當疑義，本院實難以被告前揭陳述作為本案
    對被告不利之認定。
五、綜上所述，本件尚難僅因告訴人甲○○○、丙○○遭詐欺集團成
    員施以詐術而分別將受騙款項匯入上開被告所有之兆豐銀行
    帳戶之事實，遽認被告有基於幫助詐欺取財、幫助洗錢之犯
    意而提供存摺、提款卡及密碼作為詐欺取財及掩飾、隱匿犯
    罪所得去向及所在之犯罪工具之行為，而逕以幫助詐欺取財
    罪或幫助洗錢罪相繩。公訴意旨所指事證，及其指出之證明
    方法，經本院逐一剖析，反覆參酌，仍不能使本院產生無合
    理懷疑而認定被告有罪之心證。依「罪證有疑、利於被告」
    之證據法則，即不得遽為不利於被告之認定。揆諸首揭說明
    ，因不能證明被告犯罪，自應諭知其無罪之判決。
六、退併辦部分：
　㈠移送併案審理意旨略以：被告乙○○明知一般人無故取得他人
    金融帳戶使用之行徑常與財產犯罪密切相關，並可預見將金
    融帳戶交付他人使用，可能遭他人使用為從事財產犯罪及處
    理犯罪所得之工具，藉以取得贓款及掩飾犯行，逃避檢警人
    員追緝，竟基於洗錢及提供金融帳戶予他人使用，他人若持
    以從事犯罪亦無違反其本意之不確定幫助故意，於108年1月
    4日前之不詳日時，在不詳地點，將其所有之前開兆豐銀行
    帳戶之存摺、金融卡及密碼，提供予真實姓名、年籍不詳之
    詐騙集團成員使用，而容任他人作為詐騙不特定人匯款及取
    得贓款、掩飾犯行之人頭帳戶。嗣不詳詐騙集團取得上開金
    融帳戶之存摺、金融卡及密碼後，即共同意圖為自己不法之
    所有，基於詐欺取財之犯意聯絡，以附表所示詐欺方式詐欺
    附表所示之被害人，致其等陷於錯誤，而轉帳匯款附表所示
    之金額至附表所示之金融帳戶內。嗣附表所示之被害人發覺
    受騙後報警處理，而查悉上情。因認被告涉犯刑法第30條第
    1項、刑法第339條第1項之幫助詐欺取財及洗錢防制法第14
    條第1項、第2條第2款之洗錢罪嫌，並與本案已起訴之事實
    有同一案件關係，為該起訴效力所及，應予併案審理等語。
　㈡經查，檢察官上開移送併案審理部分，因前揭起訴部分，業
    經本院為無罪之認定，而與本案不生同一案件之關係，本院
    自無從併予審理，應退由檢察官另為適法之處理，附此敘明
    。　　　
據上論斷，應依刑事訴訟法第301條第1項，判決如主文。
本案經檢察官邱志平提起公訴，檢察官楊仲萍移送併案審理，檢
察官黃翊雯到庭執行職務。
中　　華　　民　　國　　110 　年　　11　　月　　12　　日
                  刑事第四庭    審判長法　官　陳健順
                                      法　官　楊祐庭
　　　　　　　　　　                  法　官  郭哲宏
以上正本證明與原本無異。
如不服本判決應於收受本判決後20日內向本院提出上訴書狀，上
訴書狀應敘述具體理由。上訴書狀未敘述上訴理由者，應於上訴
期間屆滿後20日內補提理由書狀於本院(均須按他造當事人之人
數附繕本 )「切勿逕送上級法院」。 
中　　華　　民　　國　　110 　年　　11　　月　　12　　日
                                      書記官 戴筑芸
附表：
編號 告訴人 (被害人) 詐欺方式 匯款時間、金額（新臺幣） 1 被害人 丁○○ 於108年1月3、4日，假冒被害人丁○○友人之名義，陸續撥打電話予被害人丁○○，佯稱支付貨款急需用錢，要借款周轉云云。 於108年1月4日，使用網路銀行轉帳2筆各5萬元、1萬5,000元（共計6萬5,000元）至被告前揭兆豐銀行帳戶。 2 告訴人 甲○○○ 詐欺集團成員佯裝為告訴人甲○○○之友人「麗華」身分，於108年1月4日某時許，撥打電話向告訴人甲○○○誆稱要借款10萬元云云，致告訴人甲○○○陷於錯誤依指示操作而匯款。 於同日下午3時1分許，在臺北市文山區文山木新郵局，匯款2萬8,000元至被告前揭兆豐銀行帳戶。 3 告訴人 丙○○ 詐欺集團成員佯裝為告訴人丙○○姪女身分，於108年1月4日下午1時30分許，撥打電話向告訴人丙○○誆稱急需借款4萬元云云，致告訴人丙○○陷於錯誤依指示操作而匯款。 於同日下午2時49分許，在新北市中和區中和大華郵局，匯款4萬元至被告前揭兆豐銀行帳戶。